【裁判字號】    89,訴,481
【裁判日期】    900315
【裁判案由】    違反水利法等
【裁判全文】
臺灣嘉義地方法院刑事判決                          八十九年度訴字第四八一號
    公  訴  人  臺灣嘉義地方法院檢察署檢察官
    被      告  甲○○
右列被告等因違反水利法等案件，經檢察官聲請以簡易判決處刑（八十八年度偵字第
二○九、三一二四號），本院認有不宜，改適用通常程序判決如左：
    主  文
甲○○共同違反主管機關為保護水道，應禁止在距堤腳四週規定之距離內，挖取泥砂
磚石等物之規定，致生公共危險，處有期徒刑陸月，如易科罰金，以參佰元折算壹日
。
    事  實
一、甲○○為使其管理其父王清流所有坐落嘉義縣竹崎鄉○○段九九八地號土地能與
    嘉義縣竹崎鄉縣相通，竟未經向主管機關申請許可，於民國八十七年
    九月二十二日五時許，僱用挖土機司機乙○○、丙○○及丁○○（此三人業經本
    院於九十年一月九日審結），基於犯意之聯絡，由甲○○指示乙○○、丙○○挖
    取嘉義縣竹崎鄉○○段九九二地號屬朴子溪行水區域內距堤腳四週規定之距離內
    屬水利地之駁崁上砂石，並挖除戊○○所有坐落嘉義縣竹崎鄉○○段九九四地號
    屬朴子溪之行水區域內之土地上所種植之龍眼樹、檳榔樹約十棵（毀損部分業據
    戊○○撤回告訴），築成長約一百公尺、寬約三公尺之道路，道路開通後，復命
    丙○○及丁○○在甲○○所管理上開九九八地號屬行水區域內之土地上，挖取砂
    土整地，並挖掘寬約五公尺、長約十公尺及深約二公尺之凹地一個，供為養魚池
    用，使駁崁成垂直狀，且有土石崩落，遇有下雨或溪水高漲時，堤防即有崩塌之
    公共危險。
二、案經戊○○告發臺灣嘉義地方法院檢察署檢察官偵查起訴。
    理  由
一、訊據被告甲○○坦承有違反水利法之事實，並於審理中供稱：嘉義縣竹崎鄉○○
    段九九八地號土地係其父王清流所有，王清流已九十六歲。而本件僱用人員開設
    道路、整地是由其單獨處理等語（詳本院八十九年七月四日訊問筆錄），又嘉義
    縣竹崎鄉○○段九九八地號土地為王清流所有之事實，有被告王登輝提出之土地
    所有權狀附卷可稽（詳八十七年度他字第三七三號偵卷第十二頁），惟辯稱：該
    土地是私有地，不是國有地云云。經查：
  （一）乙○○、丁○○受僱於甲○○，丙○○則受僱於乙○○，而有於上開時、地
        ，依被告甲○○之指示，由被告乙○○挖取告訴人戊○○所有坐落嘉義縣竹
        崎鄉○○段九九四地號屬朴子溪之行水區域內之土地上所種植之龍眼樹、檳
        榔樹約十棵；丙○○及丁○○依被告甲○○之指示，於甲○○所有屬行水區
        域內之嘉義縣竹崎鄉○○段九九八地號土地上，挖掘寬約五公尺、長約十公
        尺及深約二公尺之凹地一個，供為養魚池用之事實，業據乙○○、丁○○、
        丙○○於偵查及本院審理中陳述明確（詳八十七年十月十九日偵查筆錄、本
        院八十九年八月十一日訊問筆錄）。
  （二）嘉義縣竹崎鄉○○段九九二地號屬朴子溪行水區域內距堤腳四週規定之距離
        內屬水利地之駁崁上砂石係被告甲○○指示被告乙○○挖掘，築成長約一百
        公尺、寬約三公尺之道路之事實，被告甲○○於偵查中固供稱：「是我僱用
        丙○○、丁○○駕駛怪手在堤防邊的水利地築一條路到我的土地（即嘉義縣
        竹崎鄉○○段九九八地號土地），使能通往外環道路，鹿滿到竹崎的舊道路
        」、「築路未經過申請許可」等語（詳八十七年十月九日偵訊筆錄），惟被
        告乙○○於偵查供稱：「有否駕駛怪手開闢本件溪旁之便道？）有，我早上
        五時去做，做一半路段約至上午七時，丙○○再去接手，我就離開，當時丁○○還沒有去，因為現場只能容一輛怪手施工，是我們築好便道，他才過去
        的」、「（問：為何開闢便道？）地上有凹凸不平整平，有龍眼樹、檳榔樹
        及雜草、石頭就剷除」、「（本件是否為車輛所通行之便道）？不是，原本
        是坡地及自河床挖掘起來回填的土地」等語（詳八十八年四月二十八日偵訊
        筆錄），而告訴人戊○○於偵查中指訴：「（問：堤岸旁道路是何人施工的
        ？）他們是晚上挖的，我早上八時多去，看到路已開通，二部怪手均已開到
        甲○○土地上，丙○○及丁○○一人駕駛一輛，丙○○有對我說：他早上六
        時去接班時，路已開通，他沒挖那條路」等語（詳八十八年四月二十日偵訊
        筆錄），足證該路係被告為使其嘉義縣竹崎鄉○○段九九八地號土地與嘉義
        縣竹崎鄉縣相通，而僱用乙○○所築成，並方便丙○○、丁○○
        將怪手開至上開九九八地號上挖掘養魚池。
  （三）被告僱用怪手所毀損之駁崁部分，造成告訴人戊○○之土地與堤防中間，有
        寬約三公尺，長約一百公尺，屬水利地，駁崁現成垂直狀，且有土石崩落，
        及被告甲○○開闢道路係鹿滿段九九二地號土地，是在河川行水區域線內，
        被告甲○○所有之鹿滿段九九八地號土地，亦在行水區域線內等事實，業據
        嘉義地方法院檢察署檢察官會同臺灣省政府第五河川局、嘉義縣政府水利課
        人員，於八十七年十月二十日及八十八年四月二十日勘驗屬實，製有勘驗筆
        錄二份在卷足稽。上開土地均在行水區內，而行水區之土地因牽涉堤防之安
        全，係為距離堤腳四週規定內之土地，不得挖採，前開鹿滿段九九二、九九
        八地號土地，被告乙○○、丁○○、丙○○共同挖採行為區之土地，駁崁成
        垂直狀，則遇大雨或溪水暴漲時，足以導致氾濫而造成災害。
  （四）此外並有相片二十七幀及河川圖籍、複丈圖各一張附卷可考。
  （五）綜上，本件事證明確，被告犯行堪以認定。
二、核被告所為，係違反水利法第九十二條之一第一項後段之罪，被告與乙○○、丁○○、丙○○就上開違反水利法之犯行，有犯意之聯絡及行為之分擔，均為共同
    正犯。公訴人認被告等所為，係違反水利法第九十二條之一第一項中段之罪，容
    有誤會。爰審酌被告僱用乙○○、丁○○、丙○○在行水區域內挖取砂石，致生
    公共危險，及其手段、犯罪所生之危害等一切情狀，量處如主文所示之刑，並諭
    知易科罰金之折算標準。
據上論斷，應依刑事訴訟法第四百五十二條、第二百九十九條第一項前段，水利法第
九十二條之一第一項後段，刑法第十一條前段、第二十八條、第四十一條第一項，罰
金罰鍰提高標準條例第一條前段、第二條，判決如主文。
本案經檢際官張長樹到庭執行職務
中    華    民    國        九十      年      三      月      十五      日
                                    臺灣嘉義地方法院刑事第三庭
                                        法  官  張  育  彰
右正本證明與原本無異。
如不服本判決，應於判決送達後十日內向本院提出上訴狀( 應附繕本 )。
中    華    民    國        九十      年      三      月      十六      日
                                        書記官  馮  澤  文
附錄法條：水利法第七十八條
主管機關為保護水道，應禁止左列各事項一  在行水區內建造、種植、堆置、挖取，
或設置遊樂設施，豎立廣告牌，傾倒廢棄物，足以妨礙水流之行為。
二  在行水區內圍築魚塭、插、吊蚵及其他養殖行為。
三  在行水區內擅採砂石、堆置砂石或傾倒廢土。
四  在距堤腳或堤防附屬建造物四週規定之距離內，耕種或挖取泥砂磚石等物。
五  在堤身及其附屬建造物墾種、放牧、或設置有害之建造物，或在堤身指定通路外
    行駛車輛、牲畜。
六  毀損或擅移水利建造物或設備。
七  擅自啟閉水門、閘門或管制設備。
八  擅自鏟伐堤身草皮、樹木。
九  其他有礙水道防衛之行為。
前項第二款規定之距離，由主管機關訂定之。
水利法第九十二條之一
違反第七十八條第一項各款情形之一者，除通知限期回復原狀、清除或廢止違禁設施
外，處六千元以上三萬元以下罰鍰；因而損害他人權益者，處三年以下有期徒刑、拘
役或科或併科四千元以上二萬元以下罰金；致生公共危險者，處五年以下有期徒刑，
得併科六千元以上三萬元以下罰金。
前項行為人，未在限期內回復原狀、清除或廢止違禁設施者，得按日處罰鍰至回復原
狀、清除或廢止違禁設施完竣之日止；其情節重大者，得沒入其違禁設施或機具。
中華民國刑法第一百八十五條
損壞或壅塞陸路、水路、橋樑或其他公眾往來之設備或以他法致生往來之危險者，處
五年以下有期徒刑，拘役或五百元以下罰金。因而致人於死者，處無期徒刑或七年以
上有期徒刑。致重傷者，處三年以上十年以下有期徒刑。第一項之未遂犯罰之。


司法院資訊處製作；財團法人民間司法改革基金會備份。
